臺灣臺中地方法院民事判決　八十九年度簡上字第三七六號
　　上　訴　人　　甲○○
　　複　代理人　　謝子仁
　　被　上訴人　　乙○○
右當事人間請求遷讓房屋事件，上訴人對於中華民國八十九年五月八日本院豐原簡易
庭八十八年度豐簡字第一五九號第一審判決提起上訴，本院判決如左：
    主      文
原判決關於駁回上訴人後開第二項之訴部分，及該部分假執行之聲請，並訴訟費用之
裁判廢棄。
被上訴人應將如附圖一所示Ａ部分（坐落台中縣潭子鄉區五七五、五七六、七０
九之二、六七一及六七二地號土地，面積二四．一四平方公尺）即門牌台中縣潭子鄉
○○街三十一號房屋，遷讓交還上訴人。
前項交還房屋之履行期間為個月。
其餘上訴駁回。
第一、二審訴訟費用由被上訴人負擔五分之二，餘由上訴人負擔。
    事      實
甲、上訴人方面：
  一、聲明：
　　(一)先位聲明
    1.原判決廢棄。
　　2.被上訴人應將門牌台中縣潭子鄉○○街三十一巷一號房屋，如附圖一所示Ａ部
      分（坐落同鄉區五七五、五七六、七０九之二、六七一、六七二地號土地
      ，面積二四．一四平方公尺）及門牌同街二十九號房屋，如附圖一所示Ｂ、Ｃ
      、Ｅ部分（坐落同鄉區六七０及六七八地號土地，面積三四．七七平方公
      尺）（以上二部共五八點九一平方公尺，以下簡稱為系爭房屋）全部遷讓返還
      上訴人。
    3.被上訴人應自民國八十八年一月一日起，至遷讓並交還前項房屋之日止，按月
      給付上訴人新臺幣（下同）七千元。
　　(二)備位聲明
    1.原判決廢棄。
　　2.被上訴人應將門牌台中縣潭子鄉○○街三十一巷一號房屋，如附圖一所示Ａ部
      分（坐落同鄉區五七五、五七六、七０九之二、六七一、六七二地號土地
      ，面積二四．一四平方公尺）及門牌同街二十九號房屋，如附圖一所示Ｂ、Ｃ
      、Ｅ部分（坐落同鄉區六七０及六七八地號土地，面積三四．七七平方公
      尺）全部遷讓返還上訴人及共有人何德傳。
　　3.被上訴人應自八十八年一月一日起，至遷讓並交還前項房屋之日止，按月給付
　　　上訴人及共有人何德傳七千元。
  二、陳述：除與原審判決書所載者相同茲予引用外，補稱：
    (一)上訴人之父何春貴於八十年一月一日將系爭房屋出租予被上訴人，因該房屋係
      以鐵架搭蓋，並未辦理保存登記，當時並無門牌整編，故房屋租賃契約書內所
      載：「房屋所在地之使用範圍為雅潭路一段二十九巷內鐵架設立市場使用地巷
      內左右排第　間」（雅潭路一段二十九巷於八十年六月二十日方整編為南門街
      二十九巷），即系爭房屋，而南門街二十九巷道內側兩旁另有何春貴同時所搭
      建之其他八間鐵皮屋，因和系爭房屋同樣無門牌設置，稅捐機關即將該南門街
      二十九巷兩旁共十一間鐵皮房屋統稱「南門街二十九巷一號旁」予以課徵房屋
      稅，面積為二六四．七平方公尺。
    (二)而該南門街二十九巷兩旁鐵皮屋分別坐落在台中縣潭子鄉區五七五、五七
      六、七０九之二、六七０、六七一、六七二、六七三、六七七、六七八、六七
      九號等土地，其中五七五、五七六號由上訴人長子何承忠、六七０號由上訴人
      次子何啟成分別於七十四年及七十八年間以買賣取得，被繼承人何春貴於八十
      六年過世後，上訴人與兄長何德傳即協議分割其餘土地，由上訴人取得六七一
      、六七二及六七八號土地，何德傳取得鄰近之六七三、六七七及六七九等地號
      土地，為避免房屋與土地由不同人取得，徒生產權糾紛，於代書辦理遺產分割
      時即決定以房屋所坐落之土地歸屬，來決定房屋由何人取得，因系爭出租予被
      上訴人之房屋所坐落之土地地號為五七五、五七六、六七０、六七一、六七二
      、六七八號分屬上訴人及長子何承忠、次子何啟成所有，故由上訴人取得該屋
      。而何春貴在世時原本即有意將系爭房屋分歸上訴人，而令上訴人之妻何陳淑
      秋向被上訴人收取租金，被上訴人於原審亦自承何春貴在世時，系爭房租由上
      訴人之妻來收取。是以原審誤認系爭出租予被上訴人之鐵皮屋為「潭子鄉○○
      街二十九巷一號旁」，而以卷附之遺產分割契約書，台中縣稅捐稽徵處之房屋
      登記資料及上訴人向潭子鄉戶政事務所之申請書為據，認系爭房屋仍由上訴人
      與何德傳共有，上訴人並未取得單獨所有權，實則上訴人請求收回之房屋面積
      僅五八．九一平方公尺，而非涵蓋整個南門街二十九巷兩旁鐵皮建物（面積共
      二六四．七平方公尺），原審判決誤認事實，致為違誤判決，應予以廢棄。
    (三)本件被繼承人何春貴過世後，其遺產已經上訴人與長兄何德傳協議分割完畢，
      業據上訴人提出遺產分割契約書附卷明。而遺產之分割，係以遺產為一體，整
      個的為分割，分割之目的，在遺產公同共有關係全部之廢止，而非個個財產公
      同共有關係之消滅，亦有上開最高法院判決可稽。是以縱認上訴人尚未單獨取
      得系爭房屋之所有權（事實上處分權），然而存在於遺產上之公同共有關係已
      消滅，故除同時就公同共有物予以分割外，此數人依公同關係對某物共享一所
      有權的狀態，勢將因此成為分別共有。
    (四)上訴人父何春貴在世時即囑咐上訴人之妻何陳淑秋於八十四年間收取包含系爭
      房屋在內之南門街二十九巷巷內兩旁出租建物之租金。何春貴過世後，對於該
      南門街二十九巷兩旁無建築使用執照之鐵皮建物，因礙於法律規定無法辦理分
      割登記，為避免土地與房屋分屬不同人所有徒增法律關係之複雜，上訴人與何
      德傳均同意以房屋所坐落之土地歸屬決定房屋由何人取得，亦即系爭房屋坐落
      之土地若屬上訴人及其二子所有，其上房屋即歸上訴人取得，土地若登記為何
      德傳名義，其上房屋即歸其取得，此亦經辦理何春貴遺產分割登記之林錦益代
      書到庭明實。而何德傳亦到庭稱「當時有約定系爭土地上的房屋坐落誰的土地
      就屬於誰的。我的父親過世前後沒有跟被上訴人收過租金，我兒子也沒有收過
      被上訴人的租金，被上訴人的部分是上訴人在收的。」足證上訴人與其兄何德
      傳共同繼承遺產後，已分割遺產，單獨取得系爭房屋之所有權，並協議分割所
      共同繼承之租賃權，由上訴人單獨繼受出租人之法律地位，繼續向被上訴人收
      取租金。
    (五)縱認該南門街二十九巷兩旁鐵皮屋未為保存登記非屬合法建物而不得為繼承登
      記，以致無法分割，惟被繼承人何春貴僅有上訴人及其兄何德傳二名子女，上
      訴人與兄長因共同繼承何春貴遺產，取得出租人地位，而於辦理遺產分割登記
      時二人亦協議分割所共同繼承之租賃關係，由上訴人繼續收取系爭房屋租金，
      上訴人亦因此單獨取得出租人地位，於租期屆滿後自得本於出租人地位請求返
      還系爭租賃物。更何況若無法證明系爭房屋於遺產分割時由上訴人取得，上訴
      人非系爭房屋之所有權人，然而存在於系爭房屋上之公同共有關係已然消滅，
      成為分別共有之狀態，上訴人亦得本於民法第八百二十一條，各共有人對於第
      三人回復共有物之請求，得為共有人全體之利益為之之規定，請求被上訴人將
      系爭房屋全部遷讓返還上訴人及共有人何德傳。為此依法追加備位聲明，於先
      位聲明無理由時，請求就上訴人備位聲明裁判。
    (六)上訴人之兄何德傳於八十八年五月間曾請其長子向上訴人收取上開「南門街二
      十九巷一號旁」三分之二房屋稅，並詢問上訴人遺產分割既委由代書辦理，為
      何未登記清楚，上訴人即告以上開建物均為無建築使用執照之鐵皮屋，無法辦
      理分割登記。是以上訴人自忖何德傳係因不知法律規定，未辦保存登記之建物
      無法為分割登記，以致誤會，其於原審作證時稱「分割未達清楚」應係未辦理
      分割登記之意。
    (七)上訴人之父何春貴生前於八十年一月一日，將系爭所有門牌台中縣潭子鄉○○
      街三十一號（即如附圖一Ａ部分）及同街二十九巷一號（如附圖一Ｂ、Ｃ、Ｅ
      部分）（門牌整編前皆包含於同鄉○○路○段二十九巷一號旁）等三間房屋出
      租予被上訴人乙○○，租金每間房屋每月二千元，共六千元，租期自八十年一
      月一日起至八十七年十二月三十一日止，之後房屋調整為七千元。嗣何春貴在
      世時即囑由上訴人之妻何陳淑秋於八十四年間收取該南門街二十九巷巷道內側
      兩旁出租建物之租金，包含系爭房屋在內。何春貴於八十六年三月間過世後，
      何春貴之繼承人僅上訴人及兄長何德傳二人，二人協議分割所有遺產，系爭建
      物由上訴人分得，上訴人即依協議內容囑妻向被上訴人續收租金，而被上訴人
      亦得知協議分割之事，仍將租金繼續交付上訴人之妻至八十七年十二月，迨租
      期屆滿，上訴人要求重新訂立書面契約，竟遭被上訴人拒絕。
    (八)按租賃定有期限者，其租賃關係於期限屆滿時消滅。承租人於租賃關係終止後
      ，應返還租賃物，民法第四百五十條第一項及第四百五十五條前段定有明文。
      又所有人對於無權占有或侵奪其所有物者，得請求返還之，民法第七百六十七
      條前段有明文規定。查本件被上訴人承租上訴人所有系爭房屋，租期已於八十
      七年十二月三十一日屆滿，上訴人為該房屋之出租人，亦為所有人，自得本於
      租賃返還請求權及所有物返還請求權請求被上訴人遷讓並返還。
    (九)上訴人父係拗不過被上訴人百般遊說，才同意在二十九巷兩旁搭蓋鐵皮建物，
      但與被上訴人約定，僅負責房屋結構主體之建造，室內裝潢及隔間則由被上訴
      人自行處理，因此遂有房屋租賃契約書第七條「鐵門由甲方設立，裝潢及隔間
      由乙方自行處理」之約定，此亦是被上訴人至今尚能提出十一年前店面和住家
      裝潢及購買磁磚之估價單，卻始終提不出建築房屋之證明（比起搭建房屋花費
      ，裝潢隔間之花費明顯微不足道）。上訴人之父於房屋搭建完成後即以上訴人
      名義申請一個水電電錶，供承租人共同使用，由各使用人依使用量大概比例分
      攤費用。而被上訴人欲在二十九巷一號（二間店面）另經營美容中心，需要特
      別裝潢及配管，又不願與他人共同電錶，於是另僱用證人林國印安裝管線，此
      亦是證人林國印到庭稱僅替一、二家安裝管線，而非全部之原因。
    (十)再按系爭租賃契約，原是上訴人之父與二十九巷所有承租人個別簽訂，所有承
      租戶均使用同一契約格式，當時如確係租用基地建築房屋，其餘承租人必不同
      意以房屋租賃作為契約內容，減損自身權益。故被上訴人所稱係隱藏基地租賃
      之法律行為，非但未能舉證，更屬荒誕無稽。而系爭租賃期間長達八年，又係
      上訴人之父所訂，期間何春貴因病而授權上訴人之妻何陳淑秋收取系爭二十九
      巷兩旁鐵皮建物（既由上訴人收取，即有權限調漲，何來爭吵之說？被上訴人
      所陳皆係故意扭曲，詆毀他人），何春貴所有另位於附近之土造房屋租金則全
      部由何德傳收取，因被上訴人當時無異議仍將租金交付何陳淑秋，以致上訴人
      認為彼此權義既無爭議，即無需藉形式上之書面契約予以牽制。惟嗣後何春貴
      即因罹患重度帕金森氏症，意識時好時壞，上訴人之父又因重病臥床，亟需人
      照料，上訴人為此提早辦理退休，輪流照顧重病父母，何有餘力計較書面契約
      ？嗣上訴人父母，一個月內相繼過世，龐大家產遭人覬覦，而上訴人兄弟間觀
      念差距甚大，不易溝通，遂予被上訴人有機可乘之機會，在八十六年十一月七
      日申請設籍於南門街三十一號之申請書，故意書寫「本人所租之地」，企圖混
      淆事實。
    (十一)再查被上訴人當時係『單獨』將戶籍由原設籍地高雄市苓雅區遷入系爭南門街
      三十一號，且其小女兒陳婉瑜（六十七年九月二十八日生）當時已滿十九足歲
      ，並無子女就學問題，此有附於原審卷宗之設籍資料及戶籍謄本可以查證，豈
      是被上訴人一句『因Ａ部分（指南門街三十一號即如附圖一所示Ａ部分）並無
      書面租約，乃以系爭Ｂ部分（即如附圖一所示Ｂ、Ｃ、Ｅ部分）之租約權充之
      』含糊以對，況且系爭二間房屋乃同時興建承租，豈有僅訂立如附圖一所示Ｂ
      、Ｃ、Ｅ部分）房屋之書面契約而置如附圖一所示Ａ部分房屋於不顧之理，被
      上訴人所辯誠不足採。
    (十二)何春貴於搭蓋系爭南門街二十九巷兩旁鐵皮屋前，即於先在該二十九巷巷尾建
      築目前為南門街二十九巷七號之鐵皮建物（門牌整編前為雅潭路一段二十九巷
      十一號）在取得使用執照後以上訴人甲○○名義聲請水電總電錶，供嗣後搭建
      之南門街二十九巷各承租戶連接管線使用（鈞院履勘時有數個水電電錶並有水
      電管線連接至二十九巷其餘各戶），是以何春貴出租房屋時確有提供水電予各
      住戶使用，非如被上訴人所述「那有出租房屋什麼都沒有？」伊曾僱請證人林
      國印埋設水電管線並據以推論系爭房屋由其興建，實則證人林國印所埋設之管
      線係由上開二十九巷七號及被上訴人向何德傳所承租之土造房屋中之水電管線
      連接而來，被上訴人在　鈞院履勘現場當時亦稱南門街三十一號被上訴人斷水
      （實際情形為各住戶未繳交水費，以致被斷水）目前並無水可以使用，故而由
      此得以證明被上訴人所稱水電管線由其埋設並非正確，實係由其僱請證人林國
      印自上開二十九巷七號連接而來。
    (十三)系爭房屋由何春貴於七十九年十月間僱請證人賴永昌搭建，業據賴永昌到庭證
      明兩排鐵皮屋共隔間八、九間，工程費用約十八萬元，由何春貴分二次給付。
      且鈞院履勘現場時所見屋內現有木造部分（中空木板，非實心）均係被上訴人
      嗣後請人裝潢及隔間過之設備，已將原先賴永昌以鐵皮隔間之部分包含於內，
      此正與被上訴人所庭呈之店面與住家裝潢估價單上所載「天花板（合板）、圍
      邊壁肚（合板）、隔間（合板）」證據相符。是以被上訴人企圖以屋內現有之
      木造裝潢偽稱是由其興建之房屋結構體混淆事實。
    (十四)系爭房屋與二十九巷兩旁其餘房屋確由先父何春貴僱請賴永昌同時搭建，台中
      縣稅捐稽徵處人員曾於八十六年間到場勘查，並據以核定房屋現值，有現值核
      定通知書可茲證明。其上載明房屋坐落位置為「台中縣潭子鄉○○村○○街二
      十九巷一號旁」房屋構造「鋼鐵200M×M以下」，顯見系爭房屋係以鐵皮鋼架
      設立，內部所見之木造部分是裝潢及隔間，並非上訴人之父所設。而台中縣稅
      捐稽徵處亦據上開房屋現值核定通知書向何春貴及上訴人兄弟課徵八十七年、
      八十八年度之房屋稅，並有原審向該處函調之房屋稅藉紀錄表及平面圖於何春
      貴過世後財政部中區國稅局亦對該二十九巷一號旁房屋課徵遺產稅，亦有該局
      遺產稅核定通知書及遺產稅繳清證明書可為證明，此外亦有二十九巷其餘出租
      之房屋租賃契約書及證明書以為佐證。是以系爭房屋果為被上訴人所建，為何
      由先父何春貴及上訴人兄弟繳交房屋稅，國稅局於何春貴過世後並向上訴人課
      徵遺產稅？其餘房屋原始起造人何以容忍上訴人將房屋據為己有出租他人坐享
      租金而毫無異議？
    (十五)再按，租地建屋之基地租賃與租屋居住之房屋租賃雖契約標的不同，惟其概念
      淺顯明確，縱不懂法律平凡百姓，亦不致相互混淆，將基地租賃誤為房屋租賃
      ，故被上訴人辯稱不應拘泥於不懂法律之當事人所用「房屋」之辭句，將本件
      認定為房屋租賃，實諉無可採。再者，當事人間為何隱藏基地租賃之法律關係
      ，而以房屋租賃為虛偽意思表示，其用意何在？亦未見被上訴人有所說明，是
      以被上訴人之說詞均違悖常情，不足為憑。
    (十六)按系爭房屋由何春貴於七十九年十月間僱請證人賴永昌搭建，業據賴永昌到庭
      證明兩排鐵皮屋共隔間八、九間，工程費用約十八萬元，由何春貴分二次給付
      。而台中縣稅捐稽徵處對該「南門街二十九巷一號旁」核定之房屋價值為十八
      萬五千三百元，亦與承攬工程費用相近。對於被上訴人所稱賴永昌所搭蓋的為
      二排鐵片之說詞，上訴人予以否認。鈞院履勘現場所見系爭房屋現狀均是七十
      九年間何春貴請賴永昌搭蓋，且系爭二十九巷內建物亦未曾重建，被上訴人指
      七十九年八月重建一事為不實說詞。
    (十七)被上訴人庭呈之收據金額據其所稱已達四十五萬五千多元，惟該收據均為裝潢
      、水電花費，與房屋結構無關，又果如被上訴人所稱其個人分擔費用即達五十
      五萬元，則加上其餘承租戶應分攤部分，該「南門街二十九巷一號旁」兩排鐵
      皮屋興建費用，豈非需高達數百萬元？各承租戶（被上訴人所稱房屋起造人）
      豈會無故花費數十萬元興建無法辦理保存登記，取得使用執照之房屋在他人土
      地上，並與出租人簽訂對自身毫無保障之「房屋租賃」？何春貴又豈會僅以一
      間二千元之便宜租金出租？是以被上訴人所述均顯違常情，與實不符。
    (十八)關於證人張杏宜部分：
      1.證人張杏宜於本年六月十三日出庭作證時先提到被上訴人先向何春貴承租之
        土造房屋部分由賴進登來鋪水泥，七十九年間證人聽到上訴人跟何春貴抱怨
        賴永昌搭蓋屋頂須兩萬多元很貴，何春貴就要上訴人自己請人搭蓋，於是證
        人張杏宜就拿阿田名片給上訴人，由她自己請人來做。
      2.依證人所述意思應是被上訴人請鄭金鈿來搭蓋其原先居住土造房屋之廚房屋
        頂，並非系爭房屋之屋頂。詎被上訴人當庭即堅稱證人所言鄭金鈿所搭蓋是
        指系爭房屋之屋頂，並誣指上訴人代理人企圖混淆證人意思，上訴人原對張
        杏宜並不熟識，於庭訊隔天後才知前一天作證之人係張杏宜，於是當晚即偕
        妻子何陳淑秋至張杏宜家拜訪，但因恐證人事後受他人挑唆誤導，衍先無中
        生有之事端，如上訴人當晚脅迫證人之類的話，為求自保，上訴人同時攜帶
        小型錄音機錄下證人張杏宜六月十四日晚上與上訴人夫妻之對話：
      (1)證人張杏宜於談話中提到：「後面廚房加蓋，乙○○說阿昌（指賴永昌）較
        貴，何春貴叫乙○○自己叫（乙○○住的土角厝南邊要加蓋鐵皮小廚房）」
        、「阿琴向我說，阿昌較貴，何春貴叫乙○○自己去叫人做後壁小廚房部分
        ，我拿名片（阿田）給乙○○叫她自己去叫。」由以上談話得知，證人所指
        拿鄭金鈿名片給被上訴人，由她自己請人做的部分是被上訴人原承租之土造
        房屋後面小廚房部分，並非系爭二間房屋及所屬兩排房屋屋頂，所謂「阿昌
        做較貴」，並非賴永昌有施作，而是賴永昌「估價」較貴，所以改由鄭金鈿
        施作。所以上訴人當場寫下證明書第一點。
      (2)證人另提到「搭厝我沒有看到，兩旁可以做生意的鐵皮屋，誰搭的我沒看到
        ，我只說中間部分我買菜看到中央在搭。」、「中間（通道、遮雨棚）我有
        看到是阿田搭的。」根據上述談話，上訴人將之寫成證明書之第二、三點。
        證人向上訴人夫妻所陳述顯然與在庭上所稱「二十九巷兩旁的屋頂是阿田做
        的」不一致。
      (3)證人另提到「我有看到搭店面的鐵門，我有看到在搭，後壁我沒有看到，鐵
        門有壞在改做，後壁我沒有看到。」、「．．．．乙○○店面的鐵門壞了再
        搭（修改），我有親眼看到．．．．」上訴人據此寫成證明書第四點。而證
        人王麗菊（即鄭金鈿之妻）六月二十七日於作證時稱：「（問「Ａ所屬整排
        、Ｂ所屬整排房屋的基地部分是否妳先生所蓋？）應該是他蓋的，實際上我
        沒有看到他在蓋。「．．．．鐵門是我先生蓋的，但我先生沒有收到錢，因
        為錢是何春貴要付的，我先生收個幾次都沒有收到，後來就去世了。」因此
        ，可以確定的是鄭金鈿有修改被上訴人之鐵門，但修改費用仍是何春貴要付
        的。而鄭金鈿所承做（不管是房屋或屋頂）的係被上訴人原先所住位於Ｂ屋
        後面增建之鐵皮廚房非系爭房屋。被上訴人係以鄭金鈿曾經有施作其廚房之
        事來和賴永昌所搭蓋南門街二十九巷房屋之事實相互混淆。
      3.上訴人是以六月十四日當晚和證人張杏宜談話內容當場寫下證明書請證人簽
        名，並無任何脅迫利誘情事，上訴人未曾要求證人如果不出庭的話，要其簽
        下證明書，亦未說過類似的話脅迫證人。而上訴人前往證人住處晤談是因知
        證人前日證言模糊，前往求證其真意，並加以確認而已。而該張證明書是經
        證人看過所述五點內容後，緊接其後簽名蓋章，五點證明內容和簽名是在同
        一張紙上做成，並無證人所說前面為何又多出一張之情事。
      4.證人張杏宜於七月二十五日再次作證陳稱，我所要陳述的都以庭上陳述為準
        。然綜觀證人證詞，於庭上所陳和向上訴人夫妻所說及證明書內容所述並不
        一致，顯然是受到壓力而不得不在法庭上為迴護被上訴人而為之證言，因此
        證人於庭上作證所稱證詞證明力顯然薄弱。
      5.證人張杏宜於第一次到庭作證時，係以鄭金鈿曾經增建被上訴人廚房之事來
        和賴永昌所搭建系爭房屋之事實相互混淆。雖其事後再作證陳稱看到鄭金鈿
        在搭蓋南門街二十九巷兩旁之屋頂，然綜觀證人前後證詞並不一致，且向鈞
        院作證所陳及私下向上訴人夫妻所說和證明書所載內容並不一致，由證人和
        上訴人六月十四日晚談話之錄音內容可知上訴人於六月十四日於證人家中當
        場書寫之證明書係依據當晚兩人談話內容所作成，且證人亦當場看過證明書
        之內容，才會說「證明書的內容（第二條）已寫的很清楚，兩旁可以做生意
        的鐵皮屋誰蓋我不知，寫的明明白白的。」，而證人張杏宜係緊接該五點證
        明內容後面簽名蓋章，五點證明內容和簽章是在同一張紙上做成，並無證人
        所說前面為何又多出一張之情事，故證人張杏宜七月十八日庭呈書狀所述內
        容並非實在，顯然是受到壓力而不得不在法庭上為迴護被上訴人而為之證言
        ，其證詞顯然虛偽，不足為憑。
    (十九)關於證人王麗菊部分：
      1.證人王麗菊六月二十七日作證先稱：「Ａ所屬整排、Ｂ所屬的整排房屋及中
        間的遮雨棚都是乙○○請我先生蓋的。」但在上訴人代理人追問下又稱：「
        應該是他蓋的，實際上我沒有看到他在蓋」是以證人王麗菊以其夫鄭金鈿是
        從事搭蓋鐵皮房屋為職業，進而推測系爭南門街二十九巷兩排鐵架房屋為其
        夫所搭建，實則證人並無實際目睹搭建過程，所為證言僅是其個人推測之詞
        。
      2.上訴人在王麗菊作證前曾前往其工作場所拜訪瞭解，證人一再表示其夫所做
        的事伊並不清楚，只知道門片部分（應係指鐵門修改）的錢是找何春貴收的
        。而證人於庭上作證稱去過現場六、七次，然而卻為何沒有實際見到其夫在
        搭蓋系爭二十九巷兩排房屋？顯然不合常情，而證人王麗菊為何有此矛盾說
        詞，唯一合理之解釋即是證人確實沒有看到其夫搭建系爭房屋，以致於蓋幾
        間不知道，做多久也不知情，工程總工資及何時完成也不清楚。因此證人王
        麗所言並不足證明系爭房屋由其夫所建。
    (二十)房屋稅繳納收據雖僅能作為完納稅捐之證明，並非產權之證明文件，然而系爭
      房屋果是被上訴人原始起造，台中縣稅捐稽徵處人員於八十六年間到場勘查核
      定房屋現值時，被上訴人為何未主張房屋所有權？且又在何春貴去世後任由國
      稅局將之作為何春貴之遺產而毫無異議？被上訴人連水電裝潢等早可以丟棄之
      收據尚且細心保存十年，何能容任自己所建房屋為他人強占。
    台中縣稅捐稽徵處所核定房屋價值為十八萬五千三百元與證人賴永昌所稱工程
      費用約十八萬元相近，其範圍係包括整個二十九巷兩旁鐵皮建物，面積為二六
      四．七平方公尺，有原審向該處函調之現值核定通知書、房屋稅籍紀錄表及平
      面圖可為證明，並非被上訴人所稱「稅捐處核定之房屋價值僅Ｂ部分即高達十
      八萬五千三百元。」上訴人所主張皆有政府機關相關證明作為依據，並非空口
      白話得以混淆，而證人賴永昌亦稱搭蓋兩排鐵皮屋共隔間八、九間，鈞院履勘
      現場時所見被上訴人屋內木造部分係經過裝潢之現狀，上訴人事後亦將與系爭
      Ａ屋（南門街三十一號）相鄰之南門街二十九巷二號（現為上訴人所有之空屋
      ）裝潢之木板拆卸一部分，其外層確為鐵皮所搭建。
    上訴人請求遷讓房屋，其範圍為租賃契約書所載之鐵架部分，係坐落潭子鄉○
      ○街二十九巷內左右排房屋，即附圖一Ａ、Ｂ、Ｃ、Ｅ部分，至於未於系爭房
      屋南側，被上訴人目前仍居住坐落雅潭鄉區六七六、六七七、六七九地號
      土地之磚土地造房屋及廚房（即附圖一所示Ｄ部分）為被上訴人七十八年間即
      向何春貴承租，非屬本件租約之範圍，在廚房南方有獨立出入口，可經由南方
      三合院巷道對外連絡，應為獨立之建物，是以上訴人如僅請求返還系爭房屋，
      被上訴人對該先前承租之磚土造房屋之使用收益，仍無妨礙。
    對被上訴人主張之抗辯：
      1.被上訴人以本件房屋租賃未訂期間及租賃契約書所載承租範圍不包括系爭潭
        子鄉○○街三十一號，主張系爭租約為不定期租賃。然而訴訟繫屬中，上訴
        人卻發現被上訴人於何春貴去世後之八十六年十一月七日，持該定有「八年
        租賃期限之契約書」將其戶籍「單獨」由原設籍地高雄市苓雅區遷入系爭「
        南門街三十一號」，是以被上訴人持該定有八年期間，設籍於南門街三十一
        號據以主張權利在前，事後卻於本件訴訟抗辯房屋租賃未訂期限，及該南門
        街三十一號不在租賃契約書承租範圍，均為不定期租賃，顯為不實之說詞，
        亦與其先前之主張權利行為相矛盾。
      2.又被上訴人於原審亦自稱：「最先訂立之契約是沒有寫期限，後來他們要求
        寫上期限，所以將沒有訂期限的那張契約書收回。『然後以有定八年期限之
        契約書為依據』」（見原審八十八年七月十九日之言詞辯論筆錄）對於本件
        房屋租賃期限為八年之事實業已自認。至被上訴人又稱何春貴事後將未定期
        限之契約書再交其收執，將本件租賃又改為不定期限之說詞並無法舉證以實
        其說。
      3.再查潭子鄉○○路○段二十九巷於八十年六月二十日門牌整編後改為潭子鄉
        ○○街二十九巷，有潭子鄉戶政事務所函覆新舊門牌對照表及位置概略圖影
        本附於原審卷可稽，系爭南門街三十一號確係整編後之新門牌號碼，整編前
        並無門牌設置，而其正位於整編後之南門街二十九巷巷口，台中縣稅捐稽徵
        處並將其列於『南門街二十九巷一號旁』房屋範圍予以課徵房屋稅，此有台
        中縣稅捐稽徵處函表可稽，因而系爭南門街三十一號確屬整編前之雅潭路一
        段二十九巷旁，屬系爭房屋租賃契約書內所訂承租範圍。
      4.系爭潭子鄉○○街二十九巷一號及同街三十一號房屋與緊臨其旁之南門街二
        十九巷左右二排木造烤漆板鐵皮建物，係上訴人之父何春貴生前僱工同時興
        建，由外觀即可知悉係同時搭建。被上訴人抗辯系爭房屋為其自行出資興建
        ，非但無法舉證，亦與其所主張之房屋租賃契約相扞格。另據其於原審提出
        所謂興建房屋之單據影本，內容僅記載店面裝潢，例如隔間、廚窗、壁紙、
        地毯、衛浴設備等，與系爭房屋之結構體（木造烤漆板）不同，自不足據以
        證明系爭房屋為其興建，且該單據與房屋租賃契約書第七條所訂，鐵門由甲
        方（即出租人何春貴）設立，裝潢及隔間由乙方（承租人乙○○）自行處理
        之約定相符合，更足以證明被上訴人主張房屋為其所建並不實。
      5.上訴人之父何春貴在世時即囑咐上訴人之妻何陳淑秋於八十四年間收取包含
        系爭房屋在內之南門街二十九巷巷內兩旁出租建物之租金。何春貴過世後，
        對於該南門街二十九巷兩旁無建築使用執照之鐵皮建物，因礙於法律規定無
        法辦理分割登記，為避免土地與房屋分屬不同人所有徒增法律關係之複雜，
        上訴人與何德傳均同意以房屋所坐落之土地歸屬決定房屋由何人取得，亦即
        系爭房屋坐落之土地若屬上訴人及其二子所有，其上房屋即歸上訴人取得，
        土地若登記為何德傳名義，其上房屋即歸其取得，此亦經代辦遺產分割登記
        之林錦益代書到庭證明證實。而何德傳亦到庭稱「當時有約定系爭土地上的
        房屋坐落誰的土地就屬於誰的。我的父親過世前後沒有跟被上訴人收過租金
        ，我兒子也沒有收過被上訴人的租金，被上訴人的部分是上訴人在收的。」
        足證上訴人取得系爭房屋之事實處分權，並協議分割所共同繼承之租賃權，
        由上訴人單獨取得出租人之法律地位，向被上訴人收取租金。縱因遺產分割
        由上訴人之兄何德傳取得如附圖一Ｅ部分房屋所坐落之六三七地號土地，然
        因租賃契約書第一條係約定：房屋所在地之使用範圍雅潭路一段二十九巷內
        鐵架設立之市場使用地，巷內左右排　間等語，應認上開鐵架房屋之租賃範
        圍，上訴人得請求一併遷讓。
    綜上所陳，上訴人既因繼承取得系爭房屋所有權及租賃權，於租期屆滿後自得
      本於所有物及租賃物返還請求權請求返還系爭房屋。
  三、證據：援用原審之立證方法。並提出地籍圖謄本一份、土地登記謄本舊式及新
      式各六份、證明書一份、潭子鄉衛生所診斷證明書影本一份、委託書影本一份
      、行政院勞工委員會函影本一份、潭子鄉戶政事務所八十九年二月二十三日、
      八十八年七月三十日函各一份、台中縣稅捐稽徵處八十九年四月六日函影本一
      份、照片十一張、戶籍謄本二份、估價單影本二份、門牌證書一份、台中縣政
      府工務局使用執照影本一份、房屋現值核定通知書影本一份、房屋稅繳款書影
      本二份、台中縣稅捐稽徵處函影本一份、遺產稅核定通知書及繳清證明書影本
      各一份、房屋租賃契約書影本及證明書正本二份、張杏宜書立之證明書一份、
      錄音帶譯文二份、附圖一份為證。聲請訊問證人陳淑秋、林錦益、何德傳、賴
      永昌、張杏宜。
乙、被上訴人方面：
  一、聲明：
    (一)上訴駁回。
    (二)駁回上訴人就備位聲明所為訴之追加。
  二、陳述：除與原審判決書所載者相同茲予引用外，補稱：
    (一)本事件之爭點有三：1.上訴人之請求是否當事人適格；2.上訴人請求遷讓之房
      屋是否為上訴人所有；3.系爭租賃契約之解釋；(1)標的為土地或房屋；(2)標的
      是否包括附圖二所示Ａ部分房屋（或基地）；(3)期限為定期或不定期；茲就上
      述爭點，詳析被上訴人之主張及理由如下：
      1.上訴人之請求為當事人不適格：原審判決理由中己指出，上訴人主張其因繼
        承而取得系爭建物之所有權，因而有權行使該項返還請求權，然並不能提出
        證明以實其說，依上訴人之遺產分割契約書影本及系爭房屋之登記資料，均
        登記由「何德傳取得三分之一，由甲○○（即上訴人）取得三分之二」，上
        訴人八十八年六月十六日向潭子戶政事務所申請書亦註明：「申請人甲○○
        與家兄何德傳共同繼承潭子鄉○○路廿九巷一號旁之鐵皮架屋．．．．」上
        訴人之先位聲明本於自己之名義，並認自己為所有權人，請求被上訴人返還
        系爭房屋給上訴人即無理由，應予駁回，雖證人何德傳於九十年一月三日時
        於審理時證稱：「是否分清楚我不知道，上訴人要求分多少，我就給他多少
        ，．．．．」「當時有約定系爭土地上的房屋坐落在誰的土地上就屬誰的．
        ．．．」「我們都交給代書處理，我弟弟甲○○叫代書如何處理我都同意，
        前後辦了兩年出來。基於兄弟立場，我都沒有意見。」唯此等證述內容，與
        其於原審時證稱：「協議分割我都交付予上訴人去辦理，．．．．但分割未
        達清楚。當初系爭房子所在之土地是空地，我父親在何時、何人蓋的房子，
        我不清楚，對分割結果我不同意分割結果。」其證詞反覆，顯然是礙於兄弟
        之情故為偏頗上訴人之證述，其證明力應不足以推翻上訴人之遺產分割契約
        書影本及系爭房屋之登記資料所具有之推定效力，因此仍應如原判決認為上
        訴人之先位聲明為當事人不適格。至於上訴人的備位聲明，被上訴人仍得異
        議：「不同意上訴人為訴之追加」，則依民事訴訟法第四百三十六條之一第
        三項準用第四百四十六條第一項之結果，上訴人所為訴之追加應以不合程式
        裁定駁回。
      2.退步言，即使認為上訴人之請求為當事人適格，系爭房屋並非上訴人所有，
        系爭租賃契約之標的並非房屋，上訴人自不得基於所有人地位請求返還系爭
        房屋，亦不得基於不存在之房屋租賃契約請求返還系爭房屋：
      (1)系爭房屋為被上訴人所出資興建，自得由被上訴人原始取得該房屋之所有權
        ，此有被上訴人提出之費用單據可證，另亦有當時承作水電工程之證人林國
        印及熟知市場興建過程之證人陳詹屘秀可資傳證，何德傳於原審審理時亦證
        稱系爭土地原係空地等語，亦可佐證，另被上訴人就系爭Ａ部分房屋申請設
        立房籍時，曾以該房屋之稅單書立切結書，亦載稱：本人「所租之地」南門
        街三一號．．．．亦可證明系爭租賃契約是基地租賃契約，而非房屋租賃契
        約，而間接證明正是因為系爭房屋為被上訴人所有，所以只需有基地租賃契
        約，而不需有房屋租賃契約。
      (2)系爭租賃契約雖是寫為「房屋」租賃契約，然如上所述，被上訴人既已盡舉
        證責任用以證明系爭房屋為被上訴人所有，則對於該契約之解釋即應依民法
        第九十八條之規定，探求當事人之真意，不得拘泥於所用辭句，觀之系爭契
        約第一條：「房屋所在『地』之使用範圍．．．．」可知，其實系爭契約所
        規範者為房屋所在所使用之『基地』的範圍，而非房屋本身，亦即該契約為
        基地租賃契約，如此解釋方符合客觀事實（即系爭房屋為當事人所有）及當
        事人之真意，而不應拘泥於不懂法律之當事人所用「房屋」之辭句；即使鈞
        院認為該契約仍為房屋租賃契約，因其不合系爭房屋為被上訴人所有之客觀
        現實，亦可知其實是當事人雙方隱藏基地租賃之法律行為，則依民法第八十
        七條第二項亦應將該契約視為基地租賃契約。
      (3)該租賃契約之租金為二千元，而使用範圍亦為「雅潭路一段二九巷內．．．
        ．」，可知其標的範圍不及於如附圖二所示Ａ部份房屋（雅潭路一段三一號
        ，整編後為南門街三一號）之基地，因此就該部份房屋之基地租賃契約為未
        以字據訂立之契約，依修正前民法第四百二十二條規定，視為不定期之租賃
        ，而就為租賃契約標的之如附圖二所示Ｂ部份房屋基地，被上訴人亦已與上
        訴人之父何春貴於八十四年間改訂為不定期租賃，何春貴亦將八年期之基地
        租賃契約撕毀，此可由上訴人一直無法提出八年期租賃契約之正本可知，因
        此在系爭房屋基地皆為不定期租賃下，依土地法第一百零三三條規定，上訴
        人尚不得收回該基地，自亦不得請求拆屋還地。
    (二)系爭房屋為被上訴人僱請鄭金鈿（即鄭阿田）所興建，應由原始建築人即被上
      訴人原始取得所有權，何春貴對系爭房屋並無所有權，則系爭租賃契約之標的
      自非房屋，而上訴人自無法因繼承取得系爭房屋所有權，因此，上訴人自不得
      基於所有人地位請求返還系爭房屋，亦不得基於不存在之房屋租賃契約請求返
      還系爭房屋：
      1.就南門街二十九巷一號房屋坐落土地之租地源由，是當時何春貴為了整體開
        發成市場，而將整體土地一起租給被上訴人建造市場，被上訴人因此於台中
        縣潭子鄉區六七八、六七三及六七０地號土地上，請鄭金鈿蓋了鐵架建
        屋，作為南門街二十九巷一號房屋之主結構，台中縣雅潭地政事務所於八十
        八年六月三日土地複丈成果圖所示Ｂ部分其他磚造部分（即坐落六七九、六
        七七、六七六地號部分）及Ｄ部分成為鐵架建屋的附屬，而共同構成南門街
        二十九巷一號房屋，南門街三十一號房屋亦於同時期，由被上訴人鄭金鈿搭
        蓋，由於被上訴人為系爭鐵架建屋之原始起建人，被上訴人自原始取得系爭
        房屋之所有權。
      2.本件系爭房屋並非何春貴之遺產，上訴人將之列為何春貴之遺產繼承，顯有
        錯誤，實則上開房屋是被上訴人自己僱用工人鄭金鈿（即鄭阿田）所蓋，且
        未保存登記，被上訴人為原始建築人，當然原始取得房屋之所有權，證據如
        下：
      (1)證人張杏宜於九十年六月十三日證稱「大約七十九年我聽到乙○○跟何春貴
        說搭蓋廚房一部份的屋頂就二萬多很貴，何春貴就要乙○○自己請人搭蓋。
        房子是乙○○叫鄭阿田搭蓋的。發起人是乙○○，乙○○跟何春貴說南門街
        兩旁可以作市場。系爭土地（即如附圖一所示Ａ、Ｂ部分房屋坐落之土地部
        分）乙○○叫鄭阿田來搭蓋的。就我所知，乙○○叫鄭阿田搭蓋房頂。」「
        屋頂的部分、鐵門、中間的遮雨棚都是鄭阿田蓋的，是我拿名片給乙○○叫
        他蓋的。Ａ、Ｂ屋頂部分是鄭阿田蓋的。」孰料張杏宜作證後，上訴人竟至
        證人張杏宜家中興師問罪（因證人張杏宜目前向上訴人承租房屋），責問為
        何做出對其不利之證言，並要求張杏宜再次出庭作對其有利之偽證，證人張
        杏宜當場表示其作證所說皆為事實而予以拒絕，上訴人遂又欺騙證人張杏宜
        ，言明縱不出庭但須簽名以示負責，但於證人簽名後，上訴人擅自加上其於
        九十年六月二十一日庭呈之證明書所載內容，似已涉嫌刑法偽造文書相關罪
        責（詳細審酌這份證明書是否為原本，或經被上訴人變造過之文書）；為此
        ，證人張杏宜特別書寫說明書乙份，並於九十年七月二十五日再度出庭作證
        說明：「我看到鄭阿田搭蓋系爭南門街二十九巷兩旁的屋頂」「被上訴人說
        太貴了，所以何春貴叫被上訴人自己找廠商。」（此段是指賴永昌對土造房
        屋部分的估價太貴了，所以被上訴人要蓋系爭房屋時，何春貴叫被上訴人自
        己找廠商。）「我拿鄭阿田的名片給被上訴人。」接下來證人張杏宜對於上
        訴人到她家中的狀況說明如下：「名字是我簽的，是因為上訴人夫妻到我家
        要我出庭，我跟他說我不要出庭，他們就要我簽這張證明書，我所要陳述的
        都以庭上陳述的為準。證明書的內容不是我寫的，是上訴人寫的。九十年七
        月十八日的證明書才是我寫的。」因此，在言詞審理原則下，自應以證人張
        杏宜在庭上的陳述為準，上訴人所有檯面下非法取得的錄音帶等等，都不應
        作為證據，而證人張杏宜在上訴人的多重壓力下，仍於庭上為相同之證言，
        益可證其所言為真。
      (2)鄭金鈿之妻王麗菊另於九十年六月二十七日出庭作證「他是做鐵架的包含地
        基的鐵架，南門街二十九號的鐵架是他（鄭金鈿）搭的，大約是在七十九年
        左右因為那時生完第二胎。我家靠那裡很近，所以我知道。做多久我不太記
        得，做完後我有跟被上訴人買兩套內衣，大約五、六仟元，就只有買這一次
        。錢從工資裡面扣除。我有跟我先生一起去。」「Ａ所屬整排、Ｂ所屬整排
        房屋及中間的遮雨棚都是乙○○請我先生蓋的」證人王麗菊連買衣服錢與工
        資抵銷如此瑣碎的事都記得，可見得其確是親身經歷此事件，記憶方能如此
        深刻，又對照吳呈益於九十年四月四日之證言：（鄭阿田拿錢給乙○○時，
        你是否在場？）「我在場，當時因為是開幕後，我來乙○○店裡，當時他們
        在算工錢，是蓋鐵皮屋的錢，鄭阿田的太太順道買衣服，從中扣取部分工資
        。」二證人在不同時間所為之證詞完全相符，應可證其所述為真。
      (3)證人吳呈益目睹被上訴人僱請之包商鄭金鈿興建過程，於九十年四月四日時
        在鈞院作證，亦於九十年四月十二日鈞院勘驗時，亦為同樣之證詞，且與上
        述二位證人所述相符，應可採信。
      (4)證人林國印證稱：「現場都是稻田，但當時沒有種稻，所以是沒有建築物的
        空地．．．．」。又另證稱：「我去配水電時還在蓋房子．．．．」、「有
        幫乙○○配電、水，就是裝配電燈、水管，系爭房屋都配水、電工程，配款
        各別跟乙○○計算」。此有良易建材行、慶澤水電工程有限公司收據三紙在
        卷為憑。
      (5)證人鄭東勝出具之店面裝璜（天花板、圍邊壁肚、隔間．．．．）之收據二
        紙在卷為憑。
      (6)證人何德傳於原審亦證稱：「當初系爭房子所在之土地是空地．．．．」。
      (7)上訴人雖提出房屋稅單等文件作為系爭房屋為其所有之證明，但是，依財政
        部六十七年二月十日台財稅第三○八七三號函「房屋稅繳納收據僅能作為完
        納稅捐之證明，並非產權證明文件」，故縱始終由上訴人繳納房屋稅，仍應
        依事實認定房屋所有權之歸屬。何況稅單上之記載為：「台中縣潭子鄉○○
        村○○路二九巷一號『旁』」，而非「台中縣潭子鄉○○村○○路二九巷一
        號」，多此「旁」字更難證明此房屋稅是針對系爭房屋之所有權所為之徵稅
        ，而且也沒有系爭房屋Ａ部分（即南門街三一號）的稅單，因此，上訴人欲
        以此稅單證明系爭房屋為其所有，證據尚嫌不足。
      (8)上訴人雖提出賴永昌出庭作證系爭房屋為其所蓋，亦指出工程費為十八萬元
        ，然鈞院至現場勘驗，應可知整個工程不可能只要十八萬元，可證賴永昌所
        指之工程款應是七十八年時所蓋簡易之二排鐵片式建築，卻企圖以此混淆視
        聽，應不足採信。
      (9)系爭房屋之磁磚及木造結構部分，已經多位證人作證係由被上訴人雇工完成
        。至於鐵架部分雖因施工師傅鄭阿田已去世，然觀之證人王麗菊於九十年六
        月二十七日準備程序筆錄言及「他是做鐵架的包含地基的鐵架，南門街二十
        九巷之鐵架是他搭的，大約是在七十九年左右因為那時生完第二胎，我家靠
        那裡很近，所以我知道」，亦明確顯示係由被上訴人雇工完成。
    (三)被上訴人於準備程序中已一再陳明「證人賴永昌所搭蓋的二排鐵片，因與被上
      訴人之重建計劃完全不符，且不足以支撐改建後之市場建築，經有意願在此作
      生意之人決定重建，何春貴才將它拆除，故被上訴人的Ａ部分及Ｂ1、Ｂ2部分
      （參照附圖二）已無證人賴永昌所搭蓋鐵片痕跡。七十九年八月重建的部分，
      賴永昌從未參與，觀之證人賴永昌於九十年四月四日言辯筆錄已經自己承認「
      我沒有隔間，事後系爭的建物連同附近一體成形部分的修改我並沒有參與」；
      證人張杏宜於九十年六月十三日準備程序筆錄提及「大約七十九年我聽到乙○
      ○跟何春貴說搭蓋廚房一部份的屋頂就二萬多很貴，何春貴就要乙○○自己請
      人搭蓋。房子是乙○○叫鄭阿田搭蓋的。發起人是乙○○，乙○○跟何春貴說
      南門街兩旁可以作市場。系爭土地上之房屋乙○○叫鄭阿田來搭蓋的。就我所
      知，乙○○叫鄭阿田搭蓋房頂。」，蓋七十九年八月重建時，因賴永昌是何春
      貴的親戚，也有考慮請他來施工，但伊工程費索價太高，經被上訴人向何春貴
      反應，因市埸重建是要來作生意的人自己出錢的，工程費太高對其他人也不好
      交待，因此才由估價便宜的鄭金鈿承包鐵架部分。法官到現埸勘驗時，賴永昌
      竟稱系爭市埸鐵架、鐵門是伊蓋的，顯公然做偽證。
    (四)上訴人於準備書狀中提及「證人賴永昌所搭蓋之二排鐵皮屋共隔間七、八間，
      工程費用約新台幣十八萬元，台中縣稅捐稽徵處對該南門街二十九巷一號旁核
      定之房屋價值為十八萬五千三百元」，惟被上訴人曾多次說明所謂『南門街二
      十九巷一號旁』係僅指如附圖二所示Ｂ部分房屋，而不包括如附圖二所示Ａ部
      分房屋在內，且市場重建工程於七十九年八月動土到八十年三月完成整整花七
      個多月的時間，無論人力、物力均花費甚鉅，被上訴人庭呈之收據金額四十五
      萬五千元係包括如附圖二所示Ａ、Ｂ二部分之花費在內。由稅捐稽徵處核定之
      房屋價值僅附圖二所示Ｂ部分即高達十八萬五千三百元，加上核定價值與實際
      市價多有出入，可知上訴人所辯顯自相矛盾而不足採。證人賴永昌於法官二次
      問他收取工程費用多少錢，均答十八萬元，法官也勘驗過現埸，惟工程款僅十
      八萬，若包括被上訴人如附圖二所示Ａ、Ｂ二部分，顯然過低而違背常情。又
      上訴人於九十年六月二十七日庭呈之準備書狀「被上訴人庭呈之收據金額已達
      四十五萬五千多元．．．．又果如被上訴人所稱其個人分擔費用即高達五十五
      萬元，則加上其餘承租戶應分擔部分，該南門街二十九巷一號旁兩排鐵皮屋興
      建費用，豈非高達數百萬元？」與九十年三月十九日庭呈之準備書狀「比起搭
      建房屋花費，裝潢隔間之花費明顯微不足道」兩相對照，上訴人所言顯自相矛
      盾。再者，依財政部六十七年二月十日台財稅第三○八七三號函「房屋稅繳納
      收據僅能作為完納稅捐之證明，並非產權證明文件」，故縱始終由上訴人繳納
      房屋稅，仍應依事實認定房屋所有權之歸屬。
    (五)本件被上訴人與何春貴訂約之真意為租地建屋之租賃關係，而非房屋租賃關係
      （請參照民法第九十八條規定：「解釋意思表示，應探求當事人之真意，不得
      拘泥於所用之辭句」）：
      1.房屋（實則為租地建屋）租賃契約第一項：「房屋所在地之使用範圍．．．
        ．之市場使用地左右排間」，如果當初已有房子的話，縱為違章建築，然當
        事人間之契約上直接寫第幾間或第幾號不就好了！可證簽約當時並沒有房屋
        ，只有空地，當事人之真意為租地建屋。
      2.另被上訴人就系爭Ａ部分房屋申請設立房籍時，曾以該房屋之稅單書立切結
        書亦載稱：「乙○○（即被上訴訟人）所租之地」南門街三一號．．．．。
      3.證人何德傳於原審證稱：「當初系爭房子所在之土地是空地…」。證人林國
        印於鈞院證稱：「現場都是稻田，但當時沒有種稻，所以是沒有建築物的空
        地．．．．」。既然只有空地，當然只能租地建屋。
      4.綜上所述，足證被上訴人與何春貴於八十年間所訂契約之真意是租地建屋，
        而非房屋租賃，按當時僅有空地並無房屋存在，何來房屋租賃，其理甚明。
    (六)又如附圖二所示Ａ、Ｂ部分房屋基地租賃均為不定期租賃契約：
      1.Ａ部分：被上訴人提出之房屋（租地建屋）租賃契約第一項「房屋所在地之
        使用範圍雅潭路一段二九巷內  (門牌改編為南門路二九巷)鐵架設之市場．
        ．．．」足證，上開契約與Ａ部分南門路三十一號無關。亦即自被上訴人向
        上訴人之父何春貴承租時起，即未定有書面之租賃契約，依法應屬不定期租
        賃，是在該租約合法終止前，上訴人自無權請求遷讓之。
      2.Ｂ部分：被上訴人提出之房屋（租地建屋）租賃契約未定有期限，是為不定
        期租賃契約；而上訴人提出定有八年期限之房屋（租地建屋）租賃契約並非
        正本，因為該定期租約業經何春貴廢棄，而將契約正本撕毀，雙方之意思回
        復為不定期租賃契約，此由上訴人未能提出上開契約正本，而藉口菲傭丟掉
        可證（按菲傭不可能接觸此重要文件，即便接觸亦不會亂丟）。
    (七)又查，雙方租賃土地之租金明細如下：
      1.如附圖二所示Ａ部份房屋（即南門街三十一號）基地，月租一千元（何春貴
        同意由被上訴人自行貼補，就此部分雙方並無訂立租賃契約）。該部份房屋
        占地橫跨水利地及何春貴所有的土地，因此，此基地租約是指非水利地部分
        由何春貴所有的土地。
      2.如附圖二所示Ｂ部份房屋（即南門街二十九巷一號）基地，月租二千元。
      3.如附圖二所示Ｃ部份房屋是何德傳所有之豬舍改建，月租二千元。
      4.如附圖二所示Ｄ部份房屋是何德傳所有之舊舍，現作為倉庫使用，月租一千
        元。
      5.嗣後漲價一千元。
      6.上訴人請求如附圖二所示Ａ＋Ｂ＋Ｃ＋Ｄ＋漲價＝七千元之租金並不正確，
        按本件上訴人僅請求返還如附圖二所示Ａ、Ｂ部份，不包括如附圖二所示Ｃ
        、Ｄ部份，況如附圖二所示Ｃ、Ｄ部份是訴外人何德傳所有，故上訴人得請
        求之月租金應為三千元，而非七千元。
    (八)原審判決理由中己指出，上訴人主張其因繼承而取得系爭建物之所有權，因而
      有權行使該項返還請求權，然並不能提出證明以實其說，依上訴人之遺產分割
      契約書影本及系爭房屋之登記資料，均登記由「何德傳取得三分之一，由甲○
      ○（即上訴人）取得三分之二」，上訴人八十八年六月十六日向潭子戶政事務
      所申請書亦註明：「申請人甲○○與家兄何德傳共同繼承潭子鄉○○路廿九巷
      一號旁之鐵皮架屋．．．．」上訴人之先位聲明本於自己之名義，並認自己為
      所有權人，請求被上訴人返還系爭房屋給上訴人即無理由，應予駁回，雖證人
      何德傳於九十年一月三日時於審理時證稱：「是否分清楚我不知道，上訴人要
      求分多少，我就給他多少，．．．．」「當時有約定系爭土地上的房屋坐落在
      誰的土地上就屬誰的．．．．」「我們都交給代書處理，我弟弟甲○○叫代書
      如何處理我都同意，前後辦了兩年出來。基於兄弟立場，我都沒有意見。」唯
      此等證述內容，與其於原審時證稱：「協議分割我都交付予上訴人去辦理，．
      ．．．但分割未達清楚。當初系爭房子所在之土地是空地，我父親在何時、何
      人蓋的房子，我不清楚，對分割結果我不同意分割結果。」其證詞反覆，顯然
      是礙於兄弟之情故為偏頗上訴人之證述，其證明力應不足以推翻上訴人之遺產
      分割契約書影本及系爭房屋之登記資料所具有之推定效力，因此仍應如原判決
      認為上訴人之先位聲明為當事人不適格。
    (九)退步言，即使認為系爭房屋為上訴人所繼承，因此該租賃契約之標的為系爭房
      屋，被上訴人仍可依上述理由，主張該租賃契約為為不定期租賃，則依土地法
      第一百條，出租人尚不得收回該房屋，其請求自無理由，雖出租人於起訴狀中
      主張擬收回拆除重建以供自住，但系爭房屋是被上訴人用以經營店面生意，有
      關結構及裝潢均尚屬新穎，自無上訴人所稱破損之事，又系爭房屋為市場內之
      店面，上訴人欲重建自住誠屬無稽之談，何況上訴人尚有其他房屋可供自住，
      因此上訴人之主張實不可採信，亦有濫用權利之嫌，亦請秉持誠信原則駁回上
      訴人之上訴。
    (十)由於六七三地號並不屬於上訴人所有，而屬於訴外人何德傳所有，即使依上訴
      人主張之事實，仍無法依坐落之土地歸屬決定六七三地號房屋之所有權歸屬於
      上訴人，亦無法以土地歸屬確認上訴人已承受租賃契約之當事人資格，即依上
      訴人自己主張之事實，所請求返還南門街二十九巷一號部分，仍為上訴人與訴
      外人何德傳所共有，上訴人之先位聲明卻本於自己名義，並認自己為所有權人
      ，請求被上訴人返還系爭房屋給上訴人，已違反民法第八百二十一條但書之規
      定，且該部分房屋依照八十八年六月三日台中縣雅潭鄉地政事務所複丈成果圖
      ，該圖上部分房屋即橫跨六七０、六七八、六七三、六七九、六七七、六七六
      地號之土地，益可證該圖共有Ｂ、Ｃ、Ｄ三部分共同構成南門街二十九巷一號
      房屋，實無法依坐落土地位置決定房屋之所有權人歸屬於上訴人，即使認為系
      爭房屋為何春貴之遺產，上訴人之請求仍為當事人不適格，且依該上訴人於九
      十年十一月二日所提聲明之擴張，請求遷讓之標的為南門街二十九巷一號部分
      ，卻僅為房屋之一部，亦即請求返還單一所有權之一部分，此為客觀上所不可
      能執行，亦為法所不許。
    (十一)如附圖一所示Ａ部分，共橫跨五七五、五七六、七０九之二、六七一、六七二
      、地號土地，而依上訴人擴張聲明至返還南門街三十一號房屋全部，由於此屋
      坐落之部分土地（即七０九之二、五七五、五七六地號）並非上訴人所有，則
      依照上訴人其取得單獨所有權之標準，顯無法認定系爭房屋為上訴人單獨所有
      ，則即使上訴人為聲明之擴張，依形式認定同樣有上述當事人不適格之問題。
  三、證據：援用原審之立證方法。並提出照片九張、複丈成果圖一份、切結書、筆
      錄影本一份、估價單影本三紙、照片四張、估價單影本二紙、照片一紙、契約
      書影本一紙、切結書影本一紙、契約書影本一紙、簽單及前店面之照片一張、
      房屋所有權狀影本一份、戶口名簿影本一份、結業及資格證明書一份、土地登
      記謄本一份、照片十二張、土地複丈成果圖一份，並聲請訊問林國印、鄭東勝
      、王麗菊、張杏宜為證。
    理      由
一、按訴之變更或追加，非經他造同意不得為之，但請求之基礎事實同一者，不在此
    限，民事訴訟法第四百四十六條第一項、第二百五十五條第一項第二款定有明文
    ，查上訴人上訴聲明原先係僅請求：原判決廢棄，被上訴人應將系爭房屋，即如
    附圖一所示Ａ部分及Ｂ、Ｃ、Ｅ部分之房屋全部遷讓返還上訴人。其後於八十九
    年十一月一日具狀另又擴張上訴聲明請求為：被上訴人應自八十八年一月一日起
    ，至遷讓並交還前項房屋之日止，按月給付上訴人七千元。此乃就原審已為請求
    之事項，擴張其上訴聲明，為法所不禁，應予准許，上訴人為上開上訴聲明之擴
    張後，又於八十九年十二月二十七日具狀追加訴之聲明，以上開內容之請求為先
    位聲明，並追加備位聲明為：原判決廢棄。被上訴人應將系爭房屋，及如附圖一
    所示Ａ部分及Ｂ、Ｃ、Ｅ部分之房屋全部，遷讓返還上訴人及共有人何德傳。被
    上訴人應自八十八年一月一日起，至遷讓並交還前項房屋之日止，按月給付上訴
    人及共有人何德傳七千元，其理由乃系爭房屋雖屬上訴人之被繼承人何春貴之遺
    產，而上訴人及其兄長何德傳已就遺產之整體為分割，故全體遺產之公同共有關
    係消滅，系爭房屋並分歸上訴人所有，故上訴人起訴請求如先位聲明所示，又認
    若因無法證明系爭房屋遺產已經由上訴人單獨所有，然因其遺產亦已經分割，公
    同共有關係消滅，亦處於分別共有之狀態，故追加備位聲明之請求，經查，上訴
    人起訴主張之事實，均以其為系爭房屋之所有人，因被上訴人無權占有系爭房屋
    ，故起訴請求遷讓房屋，其間僅因兩造對於系爭房屋之所有權人究為上訴人單獨
    所有，或與訴外人何德傳共有而生爭執，故上訴人就其主張之聲明為不兩立之區
    分，並列為先位及備位之聲明，其所依據之基礎事實，亦均屬同一，被上訴人雖
    不同意上訴人所為之訴之追加，然揆諸上開說明，上訴人所為之訴之追加，於法
    既無不合之處，自應准許，先此敘明。
二、上訴人起訴主張系爭房屋原為其父何春貴所有，並且由其繼承單獨取得該房屋所
    有權，被上訴人與其父所訂立之房屋租賃契約已屆期，其繼續占有系爭房屋，為
    無權占有，故本於租賃物返還請求權及所有物返還請求權，請求如先位聲明，又
    主張縱認該南門街二十九巷兩旁鐵皮屋未為保存登記非屬合法建物而不得為繼承
    登記，以致無法分割，惟被繼承人何春貴僅有上訴人及其兄何德傳二名子女，上
    訴人與兄長因共同繼承何春貴遺產，取得出租人地位，而於辦理遺產分割登記時
    二人亦協議分割所共同繼承之租賃關係，由上訴人繼續收取系爭房屋租金，上訴
    人亦因此單獨取得出租人地位，於租期屆滿後自得本於出租人地位請求返還系爭
    租賃物。更何況若無法證明系爭房屋於遺產分割時由上訴人取得，上訴人非系爭
    房屋之所有權人，然而存在於系爭房屋上之公同共有關係已然消滅，成為分別共
    有之狀態，上訴人亦得本於民法第八百二十一條，各共有人對於第三人回復共有
    物之請求，得為共有人全體之利益為之規定，請求被上訴人將系爭房屋全部遷讓
    返還上訴人及共有人何德傳，為此依法追加備位聲明，作為先位聲明無理由時之
    備位聲明。被上訴人則抗辯：系爭房屋為其出資所興建，故應由其原始取得系爭
    房屋所有權，若認係上訴人之父何春貴之遺產，上訴人並未分割遺產，並單獨取
　　得系爭房屋之所有權，自無理由提起本訴，縱認上訴人已取得系爭房屋之所有權
    ，然所訂立之租賃契約範圍亦僅限於南門街二十九號之一房屋，不包括南門街第
    三十一號房屋，上訴人自不得請求被上訴人返還南門街三十一號房屋及該部分之
    損害金，且所訂立之租賃契約亦屬不定期租賃，是上訴人自無由終止租賃契約，
    請求返還租賃物及損害金，另依上訴人於九十年十一月二日所提聲明之擴張，請
    求遷讓之標的為南門街二十九巷一號部分，卻僅為房屋之一部，亦即請求返還單
    一所有權之一部分，此為客觀上所不可能執行，亦為法所不許，又如附圖一所示
    Ａ部分所橫跨之地號土地，上訴人擴張聲明至返還南門街三十一號房屋全部，由
    於此屋坐落之部分土地（即七０九之二、五七五、五七六地號）並非上訴人所有
    ，則依照上訴人其取得單獨所有權之標準，顯無法認定系爭房屋為上訴人單獨所
    有，則即使上訴人為聲明之擴張，依形式認定同樣有上述當事人不適格之問題，
    且上訴人所請求之損害金金額亦應為三千元，並非七千元等語以資抗辯。
三、上訴人主張系爭房屋原為其父何春貴所有，故系爭房屋租賃契約書所約定之標的
    應為房屋而非土地，並且由其繼承單獨取得該房屋所有權及租賃契約上之權利等
    語，被上訴人則抗辯：系爭房屋為被上訴人所出資興建，自得由被上訴人原始取
    得該房屋之所有權，而系爭房屋租賃契約書所約定之標的應為土地而非房屋云云
    ，經查，上訴人提出其父何春貴與被上訴人於八十年一月一日所訂立之房屋租賃
    契約書顯示：兩造契約之名稱為「房屋租賃契約書」，並非土地租賃契約書，另
    租約內更詳載：「立契約書人出租人何春貴（以下簡稱甲方）承租人乙○○（下
    簡稱乙方）因『房屋』租賃事件，訂立本契約．．．．」，另契約書第一條更載
    明：「一、『房屋』所在地之使用範圍雅潭路一段二九巷內鐵架設之市場使用地
    內左右排．．．．」（第幾間則空白未寫），契約書第三條：亦載明「三、『房
    屋』不得非法使用及存放危險物品，以維公共安全」，契約書第七條則載明：「
    七、鐵門由甲方設立裝潢及隔間由乙方自行處理」，顯見兩造訂立上開租約之時
    ，若系爭房屋所坐落之土地上方均無任何房屋之架構，為何本件均以房屋稱之，
    並涉及裝潢及隔間等約定？次按解釋契約，固須探求當事人立約時之真意，不能
    拘泥於契約文字，但契約文字業已表示當事人之真意，無須別事探求者，即不得
    反捨契約文字而更為曲解，最高法院十七年上字第一一一八號著有判例，是上開
    契約約定，既已明白多處表示係以房屋為租賃標的物，本院尚難反此更為曲解，
    況上開契約書亦明白載明房屋所在地之使用範圍雅潭路一段二九巷內鐵架設之市
    場使用地內左右排，顯見兩造訂約時，系爭房屋所坐落之土地上方已蓋好鐵架所
    設之市場建築，是就此觀之，更與證人賴永昌所述相符，更何況契約書第六條亦
    明文約定：「契約期間內乙方若擬遷離他處時，乙方不得向甲方請求租金償還、
    遷移費及其他任何名目之權利金而應無條件將該房屋原狀歸還甲方不得異議。」
    則若系爭房屋果若均為上訴人所蓋，為何契約書會約定被上訴人欲遷離他處時，
    需無條件將房屋以原狀歸還出租人？顯見房屋應歸屬於何春貴所有，始會有上開
    約定，而與上開契約內容相同之契約，復與被上訴人於八十六年十一月七日申請
    設籍時所提出之房屋契約書內容相同（以上均可參照台中縣潭子鄉戶政事務所八
    十九年二月二十三日（八九）中縣潭戶字第七二二號函所附資料），而被上訴人
    所提出之租賃契約書內亦見有上開情形之記載，益見被上訴人所承租者應為房屋
    而非土地應屬無疑，另被上訴人於原審所提出之單據影本五紙，其內容分別為關
    於天花板、週邊壁肚、隔間、玻璃、油漆、門斗、門扇等店面裝潢之支出；天花
    板、圍邊壁肚、隔間、油漆、門斗加門扇、化妝台、鏡片、法式窗簾、障子門、
    玻璃、地毯、壁紙等住家裝潢支出；購買磁磚之支出、申請用電及安裝、衛浴設
    備及配營、室內配線、照明設備等支出；臥浴設備及配管、室內配線、照明設備
    等支出，更見被上訴人所提出其支出之費用均為關於裝潢及隔間之費用，並非關
    於搭建系爭房屋重要結構之支出費用，尚難認系爭房屋之重要結構部分為被上訴
    人所搭建，且被上訴人支出上開項目，更與上開契約約定第七條約定之情形相符
    ，而被上訴人所支出之上開動產，因附合而為系爭不動產之重要成分者，亦應由
    不動產所有人，取得動產所有權（參照民法第八百十一條之規定），尚難因其有
    就現有房屋有增加不動產之設置，因而取得所有權。至於被上訴人主張系爭房屋
    開始即為其出資搭建，故為其所有，並提出現場照片九張為證、並聲請訊問證人
    林國印、吳呈益、張杏宜、王麗菊等人為證，惟查，訊據證人賴永昌於本院勘驗
    時到場證稱：如附圖一所示Ａ部分上方可看到烤漆板的部份，均係伊所蓋，該部
    分與向內相鄰之間之鐵架，亦為伊所搭建，而關於屋頂部分及與雅潭路一段二十
    一號豐南食堂間之牆壁，凡屬鐵皮牆壁部分均為伊所蓋，而關於南門街方形鐵柱
    部分亦為伊所蓋，如附圖一所示Ｂ、Ｃ、Ｅ部分屋頂及順著屋頂的一小段烤漆及
    鐵柱部分則亦為伊所蓋，另延續如附圖Ａ部分往內之各間房屋屋頂及屋頂延伸下
    來的烤漆板均是由伊一齊搭蓋，另南門街二十七號（即如附圖一所示Ｂ、Ｃ、Ｅ
    部分延續至馬路）及往內延續之房屋上方之屋頂，烤漆板、鐵柱亦均為伊所一起
    蓋，伊所搭建之工資大約為十八萬元，且前後二次均為上訴人之父何春貴在他家
    交給伊等語，次查，被上訴人雖提出之現場照片九張，然均僅為系爭房屋之現狀
    ，並無法證明當初起造之情形，而證人林國印到庭證稱：伊有於系爭房屋尚在蓋
    當中去幫忙配水電，當時被上訴人有說要舖水泥，並將水管線裝設好，而且伊有
    到現場去估價，且伊去估價時，南門街巷道兩側現場已經沒有種植水稻，地上並
    無任何建築物，至於鐵皮屋是誰架設伊並不知道等語，足見證人對於爭房屋係由
    何人所搭建，並不知悉，僅有幫被上訴人配水電，被上訴人並曾提及要舖設水泥
    等情，惟此情並不足以推認系爭房屋為被上訴人所搭建。詰諸證人王麗菊到庭證
    稱：我先生是鄭金鈿，他大約於八十八年母親節前夕過世，他是做鐵架（包含基
    地鐵架），南門街二十九巷之鐵架是他搭的，大約是在七十九年我生完第二胎，
    因為我家和系爭房屋很近，所以我知道，做多久我不太記得，做完後我有跟被上
    訴人買兩套內衣，大約五、六千元，錢是從工資裡面扣除，至於南門街二十九巷
    兩旁之房屋基地應該是他蓋的等語，然證人王麗菊又稱：我先生蓋系爭房屋時，
    土地上有無房子我不清楚，他做多久我也不清楚，我先生負責上開工程所得總工
    資我也不清楚，什麼時候完成也不清楚，我先生在外面的工程我也不清楚，我並
    沒有幫他掌控，南門街二十九巷兩旁之房屋應該是我先生蓋的，但實際上我沒有
    看到他在蓋，蓋的時候應該是空地，但是因為時間太久無法確定，鐵門是我先生
    所蓋的，但我先生沒有收到錢，因為錢是何春貴要付的，我先生收了幾次都沒有
    收到，後來就去世了，我大約去過現場六、七次，只要鐵架的部分應該是他的，
    蓋幾間我不知道，除了跟被上訴人收錢，其他住戶有沒有收錢我不知道，因為都
    是我先生在收錢，至於鐵架所連基地的部分是否為我先生所蓋，我沒有看到等語
    。顯見證人對於其夫鄭金鈿負責系爭房屋之工程，究為系爭房屋之全部？或是否
    包含基地等重要部分？均未參與或親眼目睹，而說詞並非肯定，且對付錢對象及
    應付錢對象又前後不一，是其所為之證詞，自不足以作為認定系爭房屋為被上訴
    人所搭建之依據。至於證人吳呈益及張杏宜雖均到庭證稱系爭房屋為被上訴人乙
    ○○請鄭金鈿搭蓋而成，惟查，系爭房屋果若為被上訴人乙○○請人搭蓋而成，
    其自應原始取得系爭房屋之所有權，其欲使用系爭房屋，僅需租用所坐落之土地
    即可，卻於與上訴人之父何春貴訂立租賃契約時，不就土地部分訂立租約，反而
    於契約中定名為房屋租賃契約書，並指明房屋所在地之使用範圍為雅潭路一段二
    十九巷內之鐵架設之市場使用地左右排，且於契約中明文約定鐵門由上訴人之父
    何春貴設立，裝潢及隔間由被上訴人自行處理？又查，系爭房屋連同南門街二十
    九巷兩旁之房屋即南門路二九巷一號旁之稅籍繳納義務人均為上訴人之父何春貴
    ，此可參照被上訴人所提出之房屋稅繳款書影本、台中縣潭子鄉戶政事務所八十
    八年六月二十一日（八八）中縣潭戶字二七二一號函、八十八年七月三時日（八
    八）潭鄉戶字第三三八四號函在卷足稽，則系爭房屋果若為被上訴人所有，又為
    何房屋稅繳款書之義務人為上訴人之父何春貴，而非被上訴人？更何況如附圖一
    所示Ａ部分之土地（即台中縣潭子鄉區五七五、五七六、六七０地號）訂約
    前，該等土地早於七十四年二月四日分別登記為訴外人何承忠及何啟成二人所有
    ，被上訴人果若原始取得該部分房屋，為何訂約之人仍為上訴人之父何春貴，而
    非上開土地所有權人？足見依何春貴與被上訴人之契約約定，系爭房屋是由何春
    貴原始取得房屋所有權，而為何春貴所有，並出租予被上訴人居住，再由被上訴
    人支付租金，故證人吳呈益及張杏宜所證，尚不足以認定被上訴人乙○○為系爭
    房屋之原始取得所有權人，是綜上所述，系爭房屋應為上訴人之父何春貴原始取
    得，而為上訴人之所得繼承之遺產，而關於房屋租賃契約上之權利則亦同屬何春
    貴之遺產，同為上訴人所得繼承之遺產。
四、上訴人主張其父何春貴於八十年一月一日與被上訴人訂立系爭租約範圍應為包括
    系爭房屋全部，且訂約期限自八十年一月一日起共八年屬定期租賃，至今租期已
    經屆滿等語，被上訴人則抗辯：從租賃契約第一項之記載足證，上開契約內容並
    不包括如附圖一所示Ａ部分之房屋，而另屬一不定期租賃契約。另自被上訴人向
    上訴人之父何春貴承租南門街二十九巷一號部分時起，即未定有書面之租賃契約
    ，依法應屬不定期租賃，是在該租約合法終止前，上訴人自無權請求遷讓之，被
    上訴人提出之租賃契約未定有期限，是為不定期租賃契約；而上訴人提出定有八
    年期限之房屋（租地建屋）租賃契約並非正本，因為該定期租約業經何春貴廢棄
    ，而將契約正本撕毀，雙方之意思回復為不定期租賃契約，此由上訴人未能提出
    上開契約正本，是南門街二十九巷之一部分之房屋，亦屬不定期租賃契約云云，
    經查，上訴人主張其父何春貴於八十年一月一日與被上訴人就系爭房屋訂立為期
    八年之租約，提出定有期限之房屋租賃契約書影本一紙為證，被上訴人抗辯上訴
    人提出定有八年期限之房屋租賃契約並非正本，因為該定期租約業經何春貴表示
    廢棄，而將契約正本撕毀，雙方之意思回復為不定期租賃契約，此由上訴人未能
    提出上開契約正本可證，惟查，果若被上訴人與上訴人之父當初訂立租賃契約之
    際，其真意為訂立未定期限之租約，且渠等所訂立之定期租約業經上訴人之父何
    春貴將契約正本撕毀以表示廢棄，而應以其所提出之未定期限之租賃契約為準，
    為何被上訴人於八十六年十一月七日申請設籍所提出之租賃契約，卻與上訴人所
    提出之定期租賃契約相同（即其上均記載有「訂約日期、訂約期限為八年」等字
    句）？倘若其認與上訴人之父何春貴所訂立之契約為未定期限之租約，為何設籍
    時仍提出該份契約作為依據？而該份契約正本果若已經遭上訴人之父何春貴撕毀
    並表示廢棄不用，被上訴人又如何仍取得該契約影本？是就上所述，堪信上訴人
    所提出之定有期限之租約影本為其父與被上訴人間所訂立之契約。又查，台中縣
    潭子鄉○○路○段二十九巷於八十年六月二十日門牌整編後改為潭子鄉○○街二
    十九巷，有台中縣潭子鄉戶政事務所八十八年七月三十日（八八）潭鄉戶字第三
    三八四號函所附之新舊門牌對照表及位置概略圖影本附於原審卷可稽，系爭南門
    街三十一號確係整編後之新門牌號碼，整編前並無門牌設置，而其正位於整編後
    之南門街二十九巷巷口，故台中縣稅捐稽徵處並將此列名為「南門街二十九巷一
    號旁」，並以該部分之房屋全部為範圍予以課徵房屋稅，此有台中縣稅捐稽徵處
    函表可稽，故南門街三十一號確屬整編前之雅潭路一段二十九巷旁之一部分無疑
    ，另訊據證人即上訴人之妻陳淑秋到庭證稱：伊翁父何春貴過世後至上訴人兄弟
    分割前，伊有向被上訴人收取南門街三十一號及二十九巷一號之房屋之租金等語
    ，又上訴人所提出之上開契約書第一條更載明：「一、房屋所在地之使用範圍雅
    潭路一段二九巷內鐵架設之市場使用地內左右排第　間」等語，左右二字並未刪
    除其一，若如被上訴人所稱僅包括南門街二十九巷一號房屋部分，為何不將該屋
    之對側排屋部分刪除，而仍保留左右排之字句？足見租賃契約書約定之內容並不
    排除左右二排中任一方之房屋，另關於第幾間雖為空白雖未載明，然此一情形，
    亦無法表示當時出租之房屋僅南門街二十九巷一號房屋一部分，而未包括其他部
    分，且其未載明為第幾間，亦有可能係因八十年一月一日訂約時，南門街二十九
    巷尚屬未整編之情形，故無法詳為載明所致，更何況被上訴人抗辯：南門街三十
    一號房屋部分不屬於上開租賃契約之範圍內，係何春貴無償供其使用，其個人不
    好意思，每月付一千元之租金，故係另一外訂立之租賃契約云云，復未能具體舉
    證以實其說，尚難認為其主張為可採，是綜前所述，上訴人主張系爭租賃契約書
    中所承租之範圍應包含系爭房屋之全部，且租期已經屆滿，應為可採。
五、又上訴人主張系爭房屋為其父何春貴之遺產，上訴人已與另一繼承人即訴外人何
    德傳辦理遺產分割，故系爭房屋之已為上訴人單獨所有，被上訴人則否認系爭房
    屋已經辦理遺產分割之事實。經查，上訴人及其兄何德傳已就繼承何春貴之遺產
    雙方協議就全部遺產為分割，此有有遺產分割契約書一份附卷足參，而台中縣豐
    原市○○街二十九巷兩旁鐵皮屋分別坐落在台中縣潭子鄉區五七五、五七六
    、七０九之二、六七０、六七一、六七二、六七三、六七七、六七八、六七九號
    等土地，其中同段五七五、五七六號由上訴人長子何承忠、同段六七０號由上訴
    人次子何啟成分別於七十四年及七十八年間以買賣取得，同段六七一、六七二、
    六七八號三筆由上訴人以分割繼承登記取得，此有上訴人提出之土地登記謄本舊
    式及新式各六份附卷足參，復與證人林錦益到庭證稱相符，再訊據證人何德傳到
    庭證稱：兩造之土地之遺產分產是由代書承辦的，是否分清楚，我不知道，上訴
    人要求分多少，我就給他多少，就不清楚的部分，亦交由代書處理，凡上訴人叫
    代書如何處理部分，我多同意，總共辦了兩年才辦出來，基於兄弟立場，我都沒
    有意見，而與上訴人間當時有約定系爭土地上的房屋坐落在誰的土地上，就歸誰
    的，我父親過世後，我並沒有跟被上訴人收過租金，我兒子也沒有收過被上訴人
    的租金，被上訴人之租金部分，均由上訴人在收等語，訊據證人林錦益到庭證稱
    ：關於上訴人之父遺產之分割，是我所辦理，全部都分割完畢了，分割當時，係
    以土地為標準，地是何人的，地上物就屬於何人所有，以地籍地號為準，因為，
    地上物是違章建築無法分割，故除系爭房屋外，其他上訴人兄弟之房屋亦以此標
    準分割等語，足見上訴人兄弟間就其父何春貴所遺留下來之遺產已經協議由代書
    林錦益承辦，土地部分分別八十七年九月十一日辦妥分割繼承之登記，而依上訴
    人之遺產分割契約書影本及系爭房屋之登記資料，雖均登記由「何德傳取得三分
    之一，由甲○○（即上訴人）取得三分之二」，上訴人八十八年六月十六日向潭
    子戶政事務所申請書亦註明：「申請人甲○○與家兄何德傳共同繼承潭子鄉○○
    路廿九巷一號旁之鐵皮架屋．．．．」等語，然上訴人與何德傳事後已就系爭房
    屋之產權事宜，同意以房屋所坐落之土地為準，作為分割之方法，並同意由代書
    處理，今處理該事件之代書即證人林錦益既到庭證稱上訴人兄弟之遺產已分割完
    畢，並以房屋坐落土地為準，堪信上訴人與其兄何德傳間確已就所繼承何春貴之
    遺產，其中土地部分已辦理分割登記完畢，就房屋部分亦已為協議分割之約定。
六、復查，如附圖一所示Ａ部分之房屋，分別坐落在台中縣潭子鄉區五七五、五
    七六、六七一、六七一、六七二土地上，此可參照如附圖一所示之複丈成果圖自
    明，而同段六七一、六七八等地號均已分歸上訴人所有，另五七五、五七六雖為
    上訴人之子何啟成、何成忠所有，然系爭房屋既屬上訴人之父何春貴之遺產，而
    繼承僅限於上訴人及其兄何德傳二人，則坐落於上訴人之子土地上之房屋，探求
    其二人分割遺產之真意，解釋上似應分歸上訴人所有，另如附圖一所示Ｂ、Ｃ、
    Ｅ部分之房屋則分別坐落於同段六七０、六七八及六七三地號，而上開三筆地號
    分別為上訴人之子何啟成、上訴人、何德傳所有，則關於則如附圖一所示Ｂ、Ｃ
    、Ｅ部份之房屋，自無法僅憑上訴人與其兄何德傳之分割協議約定，決定該部分
    之房屋歸上訴人所有，而此部分之房屋為渠父何春貴之遺產，而應由渠二人共同
    繼承，迄未辦理保存登記及繼承登記，復為兩造所不爭執，次查，上訴人與其兄
    何德傳二人間雖訂立遺產分割契約書，並以整編前之「南門街二十九巷一號旁」
    為對象，並將之分歸上訴人取得三分之二，其兄何德傳取得三分之一之共有權利
    ，並已辦妥稅籍登記，此亦可參見遺產分割契約書為證，然稅籍登記不過為稅捐
    機關課稅之資料，並非單獨取得所有權或共有權之證明，亦難作為其取得物權之
    依據。按因繼承、強制執行、公用徵收或法院之判決，於登記前已取得不動產物
    權者，非經登記，不得處分其物權，民第七百五十九條定有明文，而不動產為單
    獨所有或分別共有分割，性質上均屬於處分行為，非於辦理保存及繼承登記後不
    得為之，茲如附圖一所示Ａ部分之房屋及Ｂ、Ｃ、Ｅ部分所示之房屋各一棟，既
    尚未辦理保存及繼承登記，尚不得徒憑遺產分割協議，即難謂上訴人已取得該部
    分之單獨所有權或分別共有，故就系爭二間房屋之所有權，均仍屬上訴人與何德
    傳公同共有，而非上訴人單獨所有或其二人分別共有。
七、再按公同共有物之處分及其他之權利行使，應得公同共有人全體之同意，民法第
    八百二十八條第二項定有明文，故公同共有物被侵害時，須由共有人全體或得共
    有人全體之同意起訴，其當事人適格始無欠缺，並無同法第八百二十一條規定之
    適用；又公同共有之債權依同法第八百三十一條準用第八百二十八條第二項之規
    定，亦須由共有人全體或得共有人全體之同意起訴請求。最高法院三十二年上字
    第一一五號、七十四年台上字第七四八號判例參照，又公同共有人中之一人或數
    人得公同共有人全體之同意起訴者，其同意之事實，固不必以文書證之，然亦須
    有其他佐證足以證明其事實之存在，始得認為當事人之適格，最高法院三十九年
    台上字第三一八號著有判例。
  (一)關於上訴人依據所有物返還請求權請求部分：
    本件系爭二間房屋既為上訴人與他共有人公同共有，依據前揭說明，上訴人依所
    有物返還請求權請求返還所有物，亦應由公同共有人全體起訴或得公同共有人全
    體之同意，茲另一共有人何德傳於本院九十年十二月二十日至現場履勘現場時，
    當場向本院表示：不同意上訴人起訴請求返還系爭房屋與上訴人等語，上訴人既
    未舉證證明其他共有人已同意提起本件訴訟，復未以全體公同共有人名義起訴，
    其當事人適格自屬欠缺，難謂為正當，是其關於此部分請求權之先位聲明及備位
    聲明之請求自無理由，不應准許，
  (二)關於上訴人依據租賃物返還請求權請求部分：
  1.關於附圖一所示Ａ部分房屋：
    經查，如前所述，依照上訴人及其他共有人之分割協議，僅如附圖一所示Ａ部分
    之房屋租賃契約之法律關係部分，既因租賃物返還請求權屬於債權而不屬於物權
    ，故可不受民法第七百五十九條之限制，故該部分可依照上訴人與其他共有人間
    之協議，由上訴人單獨取得該部分之權利，是上訴人依照房屋租賃契約，以系爭
    租賃契約已屆租期，請求被上訴人返還租賃物即遷讓該部分之房屋為屬有據，應
    予准許
  2.關於如附圖一所示Ｂ、Ｃ、Ｅ所示部分之房屋：
    如附圖一所示Ｂ、Ｃ、Ｅ所示部分之房屋，因Ｅ部分所坐落之土地，屬其他共有
    人何德傳所有，無法依照共有人之分割協議，區分該部分之房屋之歸屬，故以該
    部分所訂立之租賃契約所生之權利，自仍應由上訴人與其兄何德傳保持公同共有
    ，而不得成為上訴人單獨所有或上訴人與共有人分別共有，故依照民法第八百三
    十一條之規定，應準用民法公同共有之規定，是上訴人就該部分本於租賃物返還
    請求權所為之起訴請求，又未舉證證明其他共有人已同意提起本件訴訟，復未以
    全體公同共有人名義起訴，其當事人適格自屬欠缺，難謂為正當，是其關於此部
    分之先位聲明及備位聲明之請求均無理由，應予駁回
  (三)關於上訴人請求給付相當租金之不當得利損害金部分：
    又按無權占用他人之房地，可能獲得相當於租金之利益，且將致所有人受有不能
    使用房地之損失，為社會通常之觀念，故所有人自得請求占用人給付無權占有期
    間，所受相當於租金之不當得利，此乃基於所有權所生之債權請求，系爭二間房
    屋既係公同共有之房屋，共有人何德傳亦未同意上訴人起訴，是上訴人僅憑租約
    到期後，請求契約到期後之占有期間之相當租金之不當得利損害金，則屬無據，
    ，故先位聲明及備位聲明關於請求租金之部分，同屬無據，均不應准許。
八、綜上所述，上訴人本於租賃物返還請求權訴請被上訴人遷讓房屋如附圖一所示Ａ
    部分面積即（坐落台中縣潭子鄉區五七五、五七六、七０九之二、六七一及
    六七二地號土地，面積二四．一四平方公尺）即門牌台中縣潭子鄉○○街三十一
    號房屋，遷讓交還上訴人，自屬有據，其餘請求部分則均屬無據，應予駁回，原
    審就上開應准許部分，為上訴人敗訴之判決，並駁回其假執行之聲請，尚有未洽
    ，上訴意旨求予廢棄改判，為有理由，爰由本院予以廢棄改判如主文第二項所示
    ，至於上訴人之請求不應准許部分，原判決為上訴人敗訴之判決，並駁回其假執
    行之聲請，經核於法並無不合，上訴意旨，求予廢棄改判，為無理由，應駁回其
    上訴。
九、查遷讓房屋，非立時可就，斟酌實際情況，就上訴人勝訴部分定履行期間三個月
    ，以資兼顧。
十、本件事證已臻明確，兩造其餘攻擊防禦方法及其舉證於本件判決結果無影響，無
    庸逐一審酌，末此敘明。
十一據上論結，本件上訴為一部有理由，一部無理由，依民事訴訟法第四百三十六條
    之一第三項、第四百四十九條第二項、第四百五十條、第七十九條但書、第四百
    六十三條、第三百九十六條第一項，判決如主文。
中　　　華　　　民　　　國　　九十一　　年　　　三　　　月　　 八　　　 日
                            臺灣臺中地方法院民事第三庭
~B審判長法官　張瑞蘭
~B法　　　官　李悌愷
~B法　　　官　許石慶
右為正本係照原本作成
不得上訴。
中　　　華　　　民　　　國　　九十　　　年　　　九　　　月　　 二十　　 日
~B法院書記官　魏愛玲
